ACORDAO-COMPLETO-2334939

ACÓRDÃO 1650/2019 ATA 4/2019 - PRIMEIRA CÂMARA

VISTOS, relatados e discutidos estes autos de Pensão civil, 
ACORDAM os Ministros do Tribunal de Contas da União, reunidos em Sessão da 1ª Câmara, ante as razões expostas pelo Relator, e com fundamento nos arts. 1º, inciso V, e 39, inciso II, ambos da Lei 8.443, de 16 de julho de 1992, c/c o art. 259, inciso II do Regimento Interno desta Corte de Contas, em:
9.1. considerar legais os atos constantes das peças 2 e 3, relativos às pensões civis de Franz Diego da Silva Santiago, Maria das Neves Silva Santiago e Nerle Quaggio Bresolin, autorizando-lhes os correspondente registros, nos termos do art. 260, § 1º, do Regimento Interno desta Corte de Contas; 
9.2. determinar ao órgão de origem que na hipótese de desconstituição da decisão judicial obtida pelos Auditores Federais do Trabalho nos autos do Mandado de Segurança 35.498 em trâmite no Supremo Tribunal Federal, faça cessar o pagamento à pensionista Nerle Quaggio Bresolin da parcela relativa ao Bônus de Eficiência e Produtividade, previsto na Lei 13.464/2017; 
9.3. determinar à Sefip que: 
9.3.1. verifique a implementação da medida determinada no item 9.2 supra; 
9.3.2 dê ciência ao órgão de origem e aos interessados;
9.3.3. cumpridos os termos desta deliberação, arquive os autos.

Pessoal. Pensão Civil.

Primeira Câmara

Superintendência Regional do Trabalho e Emprego no Estado do Paraná.

3. Interessados: Franz Diego da Silva Santiago, Maria das Neves Silva Santiago e Nerle Quaggio Bresolin.

13.1. Ministros presentes: Walton Alencar Rodrigues (Presidente) e Benjamin Zymler.
13.2. Ministro-Substituto convocado: Augusto Sherman Cavalcanti (Relator).
13.3. Ministro-Substituto presente: Weder de Oliveira.

AUGUSTO SHERMAN

Cuidam os presentes autos da concessão de duas pensões civis instituídas por Antônio Modesto Santiago e Benedito Pereira de Souza, exservidores da Superintendência Regional do Trabalho e Emprego no Estado do Paraná, em favor de Franz Diego da Silva Santiago, Maria das Neves Silva Santiago e Nerle Quaggio Bresolin, com parecer do órgão de Controle Interno pela legalidade, cujos atos foram encaminhados ao Tribunal por intermédio do Sistema de Apreciação e Registro de Atos de Admissão e Concessões, na forma dos arts. 2º, caput e incisos I a VI, e 4º, caput, da IN 78/2018. 
2.	Ao analisar os fundamentos legais das concessões, bem como as informações prestadas pelo órgão de origem, a unidade técnica lavrou a instrução final constante da peça 13, adiante parcialmente transcrita, com eventuais ajustes de forma:
	
“INTRODUÇÃO 
 (...) 
3. Ao benefício pensional instituído pelo Sr. Antônio Modesto Santiago habilitaram-se Franz Diego da Silva Santiago (na condição de filho, que já atingiu a maioridade) e Maria das Neves Silva Santiago (na condição de viúva) . 
4. Ao benefício pensional instituído pelo Sr. Benedito Pereira de Souza habilitou-se Nerle Quaggio Bresolin (na condição de viúva) .
ENCAMINHAMENTOS ANTERIORES 
5. Esta Secretaria elaborou proposta automática de mérito (legalidade) dos atos constantes deste processo (peça 5) . 
6. O Ministério Público junto ao TCU manifestou-se de acordo com proposta desta unidade técnica (peça 6) . 
7. O Relator, por sua vez, restituiu os autos a esta unidade técnica para que fossem localizadas as aposentadorias dos instituidores das pensões (peça 7) .
8. Esta unidade técnica promoveu diligência ao órgão solicitando o processo de aposentadoria de cópia do processo de aposentadoria do servidor Antônio Modesto Santiago (peça 8) . 
EXAME TÉCNICO
9. Em resposta, o órgão encaminhou os documentos constantes da peça 9, cuja análise revela que: 9.1. O servidor Antônio Modesto Santiago teve aposentadoria voluntária, em 4/12/1991, com proventos integrais, com base no art. 40, inciso III, alínea ‘a’, da Constituição Federal de 1988 (peça 9, p. 1-21) . 
9.2. O servidor Benedito Pereira de Souza foi aposentado voluntariamente, com proventos integrais, com base no art. 40, item III, alínea ‘a’, da Constituição Federal de 1988, cuja aposentadoria foi julgada legal no TCProcesso 017.369/1990-8 (peça 7) . 
10. Os cálculos das pensões estão em conformidade com o art. 2º da Lei 10.887/2004 (peça 11) . 11. Esta unidade técnica não constatou qualquer irregularidade que impedisse a legalidade dos atos. 
12. Por fim, destaque-se que faz parte da pensão de Nerle Quaggio Bresolin, pensionista do instituidor Benedito Pereira de Souza, o pagamento do bônus de eficiência, rubrica considerada irregular pelo TCU. No entanto, considerando o Mandado de Segurança 35.498 impetrado junto ao STF, não cabe determinação para suspender o pagamento da parcela no presente momento, aguardando-se a decisão do Supremo Tribunal Federal sobre o assunto. 
13. Similarmente ao que restou decidido no Acórdão 2245/2018-TCU-Primeira Câmara, cabe determinar à Superintendência Regional do Trabalho e Emprego no Estado do Paraná (corrigido) , com fulcro no art. 71, inciso IX, da Constituição Federal, que, na hipótese de desconstituição da decisão judicial obtida pelos Auditores Federais do Trabalho nos autos do Mandado de Segurança 35.498, em trâmite no Supremo Tribunal Federal (STF) , faça cessar os pagamentos à interessada do Bônus de Eficiência e Produtividade, previsto na Lei 13.464/2017. 
CONCLUSÃO
14. Em razão do exposto e tendo em vista as análises realizadas nos atos de concessão de pensão civil de Franz Diego da Silva Santiago, Maria das Neves Silva Santiago e Nerle Quaggio Bresolin, esta unidade técnica considera que os atos em tela podem receber a chancela de legalidade e o registro por esta Egrégia Corte, cabendo determinação apenas quanto ao pagamento da rubrica Bônus de Eficiência.
 (...) ”. 
3.	Pelas razões retro aduzidas, a unidade técnica pugnou pela legalidade das pensões em relevo, autorizando-se o registro dos respectivos atos concessórios, encaminhando determinação ao órgão de origem para que, na hipótese de desconstituição da decisão judicial obtida pelo Sindicato Nacional dos Auditores do Trabalho nos autos do Mandado de Segurança 35.498, em trâmite no Supremo Tribunal Federal, faça cessar o pagamento à pensionista Nerle Quaggio Bresolin, da parcela alusiva ao Bônus de Eficiência e Produtividade previsto na Lei 13.464/2017, de caráter pro labore faciendo, por ser incompatível com o art. 40, caput e § § 1º, 3º, 4º e 18, da Constituição Federal, tendo em vista sua exclusão da base de cálculo da contribuição previdenciária.
4.	O Ministério Público, neste ato representado pelo Procurador Marinus Eduardo De Vries Marsico, em sucinto Parecer constante da peça 15, anuiu à proposição da unidade técnica. 
É o relatório.

não há.

Procurador Marinus Eduardo De Vries Marsico.

PESSOAL. PENSÃO CIVIL. DOIS ATOS. DILIGÊNCIA SANEADORA. UM ATO CONSTANDO PAGAMENTO DE PARCELA DO BÔNUS DE EFICIÊNCIA E PRODUTIVIDADE PREVISTO NA LEI 13.464, DE 2017 SEM A INCIDÊNCIA DA CORRESPONDENTE CONTRIBUIÇÃO PREVIDENCIÁRIA. NOVO ENTENDIMENTO DO TRIBUNAL. LEGALIDADE E REGISTRO. DETERMINÇÃO. CIÊNCIA.

PENSÃO CIVIL (PCIV)

Trata a hipótese da concessão de duas pensões oriundas da Superintendência Regional do Trabalho e Emprego no Estado do Paraná, outorgadas em favor de Franz Diego da Silva Santiago, Maria das Neves Silva Santiago e Nerle Quaggio Bresolin.
2.	Conforme despacho constante da peça 6, foi determinada a realização de diligência ao órgão de origem com vistas à consecução dos processos de aposentadoria dos ex-servidores Antônio Modesto Santiago e Benedito Pereira de Souza. Em resposta, foram encaminhados os documentos espelhados às peças 7 e 9, p. 1 e 2, dos quais pode-se extrair que o primeiro inativo foi aposentado em 1991 e o segundo em 1990 (TC Processo 017.369/1990-8) , ambos por tempo de serviço e com proventos integrais, em conformidade com a norma vigente à época das concessões. 
3.	Por derradeiro, em face das datas de vigência das pensões, restou informado que os benefícios foram calculadas com base no disposto na Lei 10.887/2004 (peça 11) . Diante desses esclarecimentos, não vislumbro óbices para o registro das concessões em análise.
4.	Consta do ato visto à peça 3, alusivo à pensão civil deixada em favor de Nerle Quaggio Bresolin, o pagamento de parcela pecuniária relativa ao bônus de eficiência. 
5.	Relativamente a esse ponto, sabe-se que a partir do advento da Medida Provisória 765/2016, transformada na Lei 13.464/2017, o regime remuneratório dos servidores pertencentes à carreira de Auditoria-Fiscal do Trabalho foi alterado, uma vez que tiveram seus vencimentos acrescidos do Bônus de Eficiência e Produtividade, cujo pagamento foi estendido aos inativos e pensionistas nos termos disposto no art. 17, §§ 2º e 3º, da supramencionada lei: 
“Art. 17. Os ocupantes do cargo de Auditor-Fiscal do Trabalho terão direito ao valor individual do Bônus de Eficiência e Produtividade na Atividade de Auditoria-Fiscal do Trabalho por servidor, na proporção de 1 (um inteiro) .
 (...) 
§ 2o Os aposentados receberão o Bônus de Eficiência e Produtividade na Atividade de Auditoria-Fiscal do Trabalho correspondente ao período em inatividade, de acordo com os percentuais de bonificação definidos na tabela ‘b’ do Anexo IV desta Lei, aplicáveis sobre a proporção prevista no caput deste artigo.
§ 3o Os pensionistas farão jus ao Bônus de Eficiência e Produtividade na Atividade de Auditoria-Fiscal do Trabalho da seguinte forma, aplicável sobre a proporção prevista no caput deste artigo:
 (...) ”
Art. 24. O valor do Bônus de Eficiência e Produtividade na Atividade de Auditoria-Fiscal do Trabalho não integrará o vencimento básico, não servirá de base de cálculo para adicionais, gratificações ou qualquer outra vantagem pecuniária e não constituirá base de cálculo de contribuição previdenciária “– destaquei -.”
6.	Ao enfrentar inicialmente essa questão, este Tribunal, em diversas ocasiões, considerou que o pagamento do “bônus de eficiência”, sem a devida contribuição previdenciária, ainda que tivesse arrimo legal, constituía afronta ao art. 40 da Constituição Federal vigente, introduzido pela Emenda Constitucional 20/1998, que estabeleceu regime solidário e contributivo da Previdência Social. 
7.	Nessas assentadas, a Corte de Contas, tendo em vista que a questionada parcela pecuniária passou a compor os proventos de aposentadorias após a emissão dos atos respectivos, deliberou pela legalidade das concessões, a teor do §2º do art.6º da Resolução 206/2007, porém com determinação à origem para que excluísse a parcela alusiva ao “bônus de eficiência” dos proventos do inativo (Acórdãos 2000 e 2463 de 2017, ambos do Plenário, entre tantos outros) .
8. 	Entretanto, o Supremo Tribunal Federal, em 6/2/2018, acolhendo demanda do Sindicato Nacional dos Auditores Fiscais do Trabalho, proferiu decisão in limine no âmbito do MS 35.498 da relatoria do Ministro Alexandre de Moraes, determinando a esta Corte de Contas que, “em relação aos substituídos pelo impetrante, (...) , nos casos concretos submetidos à sua apreciação, se abstenha de afastar a incidência dos §§ 2º e 3º dos artigos 7º e 17 da Medida Provisória 765/2016, convertida na Lei 13.464/2017”. 
9.	Daí por diante, as decisões deste Tribunal têm seguido o entendimento manifestado pelo STF, abstendo-se, assim, de dirigir determinação ao órgão de origem para exclusão da parcela alusiva ao Bônus de Eficiência e Produtividade, previsto na Lei 13.464/2017, por ser incompatível com o art. 40, caput, da Constituição Federal. 	
10.	Por outro lado, tem encaminhado determinação às unidades jurisdicionadas de origem para que, na hipótese de desconstituição do Mandado de Segurança 35.498 em trâmite no Supremo Tribunal Federal, faça cessar o pagamento da aludida parcela, sob pena de responsabilidade solidária da autoridade administrativa omissa, nos termos prescritos no art. 262, caput e § 1°, do Regimento Interno deste Tribunal, conforme restou decidido no âmbito do Acórdão 2245/2018-TCU-Primeira Câmara, entre outros. É a hipótese dos pressentes autos.
11.   	Assim, considerando saneadas as dúvidas que envolviam os presentes benefícios, e à luz das informações e documentos elucidativos trazidos aos autos, tenho que as pensões civis deixadas em favor de Franz Diego da Silva Santiago, Maria das Neves Silva Santiago e Nerle Quaggio Bresolin podem ser consideradas legais, autorizando-se o registro dos atos concessórios respectivos, sem prejuízo das determinações propostas nos pareceres precedentes.
	Ante o exposto, acolhendo a proposição alvitrada pela unidade técnica instrutiva bem como o Parecer do representante do Ministério Público, manifesto-me por que o Tribunal aprove o acórdão que ora submeto à deliberação deste Colegiado.
	 
TCU, Sala das Sessões Ministro Luciano Brandão Alves de Souza, em 19 de fevereiro de 2019.
AUGUSTO SHERMAN CAVALCANTI 
Relator